【裁判字號】    94,訴,5527
【裁判日期】    951124
【裁判案由】    清償借款等
【裁判全文】
臺灣臺北地方法院民事判決              94年度訴字第5527號
原      告  中國信託商業銀行股份有限公司
法定代理人  庚○○
訴訟代理人  乙○○
            丙○○
            己○○
被      告  丁○○
訴訟代理人  戊○○
當事人間請求清償借款等事件，經本院於中華民國95年11月7 日
言詞辯論終結，判決如下：
    主      文
被告應給付原告新台幣陸拾肆萬肆仟伍佰肆拾玖元，及自民國九
十四年五月十五日起至清償日止，按年息百分之九點九九計算之
利息，並自民國九十四年六月十六日起至清償日止，在六個月以
內者，按上開利率百分之十，超過六個月者，超過部分按上開利
率百分之二十計付違約金。
訴訟費用由被告負擔。
    事實及理由
甲、程序方面：
    本件原告之法定代理人原為辜仲諒，嗣於訴訟繫屬後之民國
    95 年8月28日變更為庚○○，庚○○遂於95年11月8 日提出
    書狀聲明承受訴訟，經核與民事訴訟法第一百七十條、第一
    百七十五條第一項、第一百七十六條規定程序相符，應予准
    許。
乙、得心證之理由：
一、原告主張：
  (一)被告於94年4 月15日向原告借用新台幣（下同）650,000 元
    ，約定自94年4 月15日起至101 年4 月15日止分期償還，利
    息按年息9.99﹪固定利率計算，分84期依年金法按期平均攤
    還本息，若未按期清償者，其逾期清償在六個月以內者，按
    上開利率10﹪，超過六個月者，超過部分按上開利率20﹪計
    付違約金。詎被告僅繳納利息至94年5 月14日後即未再依約
    清償，依個人信貸借據暨約定書第五條第一項第一款約定，
    債務視為全部到期，被告即喪失期限利益，屢向被告催討，
    均置之不理。
  (二)為此爰依消費借貸契約之法律關係，起訴請求被告返還借款
    本息及違約金等語。並聲明：如主文所示。
二、被告則抗辯：
  (一)被告未曾見過原告所提個人信貸借據暨約定書、個人信貸申
    請書暨約定書，也未曾與原告行員接觸或進行對保，因被告
    時任國軍陸軍蘭陽地區指揮部本部連中尉輔導長，在原告所
    謂之對保日期、借款日期即94年3 月29日、94年4 月15日均
    全日在部隊留守，並未離營，要無可能出營與原告簽立借據
    、申請貸款，申請人簽章欄內被告之簽名，似係被告之簽名
    ，但並非真正，顯係遭人冒用名義。況且，個人信貸申請書
    暨約定書記載申請借款金額為700,000 元，與個人信貸借據
    暨約定書上所載借款金額不符；另該兩份文書中填載之申請
    人公司資料、公司電話與被告無關聯，亦非被告授權他人填
    載者，甚者，此兩份文書中並無被告之筆跡，被告未曾授權
    他人以被告名義向原告借款。顯見，被告從未對原告為借款
    之意思表示，亦未與原告達成消費借貸之合意，更未曾於94
    年5 月16日轉帳還款10,788元予原告。
  (二)被告於合作金庫北寧分行開立之0000000000000 號帳戶自91
    年1 月份以後即未再使用，且該帳戶之存摺及印章曾於93年
    5 月底、6 月初左右遺失，故自91年1 月起至94年5 月12日
    以前該帳戶之存款、提款行為均非被告所為。被告未曾收受
    原告所指650,000 元借款，雖原告確有將金錢存至被告存款
    帳戶中，但卻由不知名之第三人於94年4 月19日至高雄合作
    金庫灣內分行分兩次提領現金各29,250元及588,000 元，當
    時被告均留守營區並未離營，故無自行領款之可能，是以，
    原告並未交付被告650,000 元借款金錢。
  (三)原告先後所述借款對保時間一為94年3 月29日，一為94年3
    月13日，究竟何者與事實相符，應由原告舉證。
  (四)並聲明：原告之訴駁回。
三、兩造不爭執之事實（詳見本院95年11月7 日言詞辯論筆錄，
    卷第173 頁背面）：
  (一)原告有將以丁○○為名義借款之金錢，在扣除帳戶管理費、
    信用保險費、匯費等相關費用後，將餘額617,670 元於94年
    4 月15日匯款至被告開立之合作金庫北寧分行帳號00000000
    00000 號帳戶中。
  (二)被告任職於國軍宜蘭陸軍蘭陽指揮部本部連，為中尉輔導長
    ，於94年3 月29日、94年4 月15日、94年4 月19日均全日在
    部隊留守，並未離營。
  (三)被告並未曾遺失過身分證、軍人身分證、駕駛執照等證件，
    原告接受本件借款申請時所取得之被告身分證、軍人身分證
    、駕駛執照影本與原本相符。
  (四)被告在合作金庫北寧分行開立之帳號0000000000000 號帳戶
    ，自94年5 月12日以後之金融卡交易確實為被告本人所為。
  (五)原告存入合作金庫北寧分行被告存款帳戶中之617,670 元，
    嗣於94年4 月19日在合作金庫灣內分行遭人以現金方式分二
    次提領各29,250元、588,000元。
四、本件經兩造於本院95年11月7 日言詞辯論期日整理後（見本
    院卷第173頁背面），兩造爭執之重點在於：
    被告是否有與原告達成借款650,000 元之消費借貸意思表示
    合致？兩造間是否有成立消費借貸契約？又原告有無將借款
    金錢交付被告？被告應否對原告負返還借款之義務？
五、現就兩造爭執之重點分述如下：
  (一)就被告所為之抗辯，原告陳述略以：原告行員甲○○係於94
    年3 月13日在高雄市三民區○○○路147 號6 樓之2 址之廣
    聯公司進行對保，被告除提供身分證、軍人身分證、汽車駕
    駛執照及郵政存簿儲金簿等影本交付原告外，並當場在個人
    信貸申請書暨約定書、個人信貸借據暨約定書上簽名後即離
    去，其他資料係由他人所代填，而前開文書上所填載電話號
    碼僅係作為聯絡之用，與被告實際住居所、服務地區並無關
    係，不能據此認定係他人偽造簽名申請貸款；本件貸款申請
    經原告完成內部審核後，即於同年4 月15日扣除帳戶管理費
    、信用保險費、匯費等相關費用後之餘額617,670 元撥入被
    告所開立之合作金庫北寧分行帳號0000000000000 號帳戶中
    等語。
  (二)依民法第四百七十四條第一項規定：「稱消費借貸者，謂當
    事人一方移轉金錢或其他代替物之所有權於他方，而約定他
    方以種類、品質、數量相同之物返還之契約。」，修正後民
    法將第四百七十五條規定刪除，而將消費借貸之要物要件建
    入於成立要件中，倘欠缺該要物要件時，消費借貸契約則不
    成立，因之，單有消費借貸之合意尚不發生消費借貸契約之
    效力，使得現行消費借貸契約具備要物契約之性質；換言之
    ，除有當事人合意以外，尚須將消費借貸之標的物交付，契
    約始成立生效。
  (三)被告固然否認有向原告借貸之意思表示，亦否認有收受借款
    金錢等事實，但查：
  1.被告對於原告所提個人信貸借據暨約定書（下簡稱借據）、
    個人信貸申請書暨約定書（下簡稱申請書）上申請人簽章處
    之「丁○○」簽名文字，在本院95年2 月10日言詞辯論期日
    陳稱：「印象中我並沒有看過這張約定書，印象中也沒有向
    原告借錢過，我也沒有去過高雄對保，也沒有跟原告的行員
    有做過接觸，也沒有去過原告銀行，剛剛所提示的契約原本
    申請人簽章欄正反兩面的那二個『丁○○』簽名看起來很像
    我的簽名，但我沒有看過這張約定書所以不是我的簽名，我
    從來也沒有委託任何人以我的名義去向原告借款。」等語（
    見本院卷第68頁、第70頁證物袋內文書、第90至91頁），而
    表示借據、申請書上「丁○○」簽名字樣與其本人簽名相似
    。
  2.雖被告辯稱因其未曾見過借據、申請書，故前開申請人簽章
    並非其簽名筆跡等語，然查：
  (1)證人甲○○即原告承辦本件對保人員在本院95年4 月18日言
    詞辯論期日具結證稱：「被告是我以前在台東企銀工作的同
    事黃子倩介紹給我的，我跟被告本人當時是在廣聯公司對保
    的，…我當時與被告是在94年3 月13日在廣聯公司對保的，
    我之所以會記得那麼清楚是因為當時是與台東企銀同一天對
    保的，我和台東企銀的人員是錯開的，台東企銀對保人員走
    了之後，我才去跟被告本人對保的，會選擇在廣聯公司對保
    是被告要求的，因為他當時人在那裡，至於被告與廣聯公司
    的關係我並不清楚，對保當時被告說他很趕，所以我們只有
    讓他簽名而已，就是簽名在申請書正面及背面申請人及借款
    人簽名處，其他的欄位則是我們幫他填寫的，對保前後大約
    只有幾分鐘或不超過一分鐘，因為他只有簽名而已，當天是
    在下午對保的，被告穿什麼衣服我不記得了，當天被告是坐
    著的，所以我也不知道他有多高。」等語（見本院卷第106
    頁），足見，被告確有與證人甲○○進行對保，而在借據、
    申請書上申請人簽章處親自簽名，前後對保時間僅有一分鐘
    餘。
  (2)被告固以證人所述對保時間短暫、又未能記得對保當時現場
    人數、更因被告當時係坐於沙發上而不知被告身高等節，不
    合常理等語置辨。惟依證人甲○○所證述：「對保時我們會
    請客戶先出示雙證件，例如駕照、身分證，再填寫銀行小額
    信貸的申請書（背面借據對保），我們會先跟客戶說明簽了
    這個借據就視同對保了，對保程序正常來講要在申請書上面
    簽名、蓋章，但如果客戶忘記沒有帶印章，我們就會要求客
    戶簽名即可」乙節（見本院卷第106 頁），可知，所謂對保
    程序僅係在確認借款人本人確有借款之意，而在原告銀行承
    辦人員與借款人當面確認後，由借款人在借據上親自簽名或
    蓋章即可，此情為被告所不爭執。據此，對保過程僅著重在
    借據之簽署，所需時間短暫，故證人甲○○證稱其與被告對
    保時間僅歷時一分鐘餘，並無不合常理之處。被告空以不合
    常理一詞即否認證人甲○○證詞內容，尚非有據。
  (3)況且，證人甲○○所述其與被告對保地點係在高雄市三民區
    ○○○路147 號6 樓之2 址之廣聯公司，業據其提出名片、
    照片附卷相佐（見本院卷第114 頁）。被告固然陳稱該址實
    為一空戶云云，然審視被告提出之照片後，顯示證人甲○○
    所指對保地址確實存在，僅係現在並無廣聯公司在該址經營
    而已（見本院卷第147 頁信封袋內附之照片二禎）。故證人
    甲○○所指之對保地點確實存在。
  (4)雖證人甲○○所述之對保日期為「94年3 月13日」，與借據
    上所載對保日期「94年3 月29日」有異（見本院卷第5 頁借
    據下方），但就此證人甲○○已明白證稱：「當初是在13日
    對保的，我印象中是在假日。原告的進件日須與對保日同一
    天，這個借款是在94年3 月29日進件的，所以我才會填寫94
    年3 月29日為對保日期，原告的規定要求進件日、撥款日、
    對保日必須為同一日期，進件日是指從原告高雄分行寄到台
    北總行的出件日。」等語綦詳（見本院卷第107 頁），此節
    為被告所不否認。因此，原告所提借據上記載之對保日期94
    年3 月29日，實係原告高雄分行將本件借款申請文件寄送至
    原告台北總行之日期。
  (5)次查，原告與被告對保之94年3 月13日當天，被告確有請假
    自服役之國軍陸軍蘭陽地區指揮部本部連外出，此有陸軍蘭
    陽地區指揮部95年3 月3 日函所附休（請）假記錄卡在卷可
    稽（見本院卷第137 、142 頁），足認證人甲○○所證述者
    非虛。
  (6)綜此，被告確有在94年3 月13日與證人甲○○對保，而在借
    據、申請書上之申請人簽章處簽名，應可認定。
  3.被告再辯以：申請書上記載申請借款金額為700,000 元，與
    借據上所載借款金額不符等語。卷查，原告所提申請書下方
    約定條款第５點已載明：貸款金額係由原告決定，此為簽署
    人所同意者等詞（見本院卷第61頁）。是故，本條約定自構
    成契約之內容，而得拘束契約當事人，關於借款金錢數額由
    原告審核後決定即可。被告以此而否認有借貸之合意，尚非
    可取。
  4.茲既申請書、借據係由被告所簽署，復參以被告在94年3 月
    13日對保當日已年滿26歲（見本院卷第11頁戶籍謄本），且
    在國軍陸軍蘭陽地區指揮部本部連擔任中尉輔導長，以社會
    上一般客觀人之經驗、智識程度，當可知悉與原告之銀行金
    融機構所簽署之申請書、借據，係為向原告借款之用，其有
    與原告成立消費借貸契約之意思表示，洵堪認定。
  5.再查，原告有將以丁○○為名義借款之金錢，在扣除帳戶管
    理費、信用保險費、匯費等相關費用後，將餘額617,670 元
    於94年4 月15日匯款至被告開立之合作金庫北寧分行帳號00
    00000000000 號帳戶中之事實，為兩造所不爭執，另有合作
    金庫銀行北寧分行95年1 月23日函及交易明細表附卷足證（
    見本院卷第53、56頁）。查：
  (1)被告固然抗辯如二之(二)所載，而謂其前開存款帳戶之存摺、
    印鑑曾在93年5 、6 月間遺失，自91年1 月起至94年5 月12
    日以前該帳戶之存款、提款行為均非被告所為等語。然查，
    被告之父母曾為被告向立法委員陳情，在該陳情書中自陳：
    「丁○○…於94年3 月間聽其同僚中尉排長羅家偉（陸專畢
    ）多次建議提及他民間朋友麥克…可幫忙信貸金額，轉存該
    投資之廣聯金融公司（位處高雄）以每百萬元月息可獲四萬
    元之利潤，羅員介紹丁○○與民間朋友麥克在高雄會面，並
    將其身分證、印章交於麥克本人，…並將南企、東企、合庫
    等三本帳簿及印章交給麥克隨即北上…」等語（見本院卷第
    72頁），被告業已自陳對於其父母確有為其提出此份陳情書
    （見本院卷第69頁）。準此，被告確實曾在94年3 月間將其
    合作金庫前開存款帳戶存摺、印章交付他人，同意他人以其
    名義向銀行借款；被告前開所辯，要難信取。
  (2)而貨與物之交付，不以現實交付為限，原告業已將借款金錢
    如數匯入被告存款帳戶內以代交付，則被告對於原告所撥入
    之款項已有實際上之管領力，原告已將貸與金錢完成交付，
    堪以認定；至於原告將借款金錢匯入被告帳戶後，該筆金錢
    係由他人領取乙節，核屬於被告與該名實際上提領款項之人
    間另一法律關係，並無礙於原告已然將借款金錢交付之事實
    。被告以其並未收到借款金錢及該等借款事後遭人領取等情
    為抗辯，自非可採。揆諸前揭(二)之說明，已符合消費借貸契
    約之要物性，至為灼然。
  6.依前開說明，被告確有向原告借款之意，且在申請書、借據
    上簽署而為與原告成立消費借貸契約之意思表示，另亦已收
    受原告所交付之借款金錢，兩造間存有消費借貸契約，足堪
    認定。
  7.雖被告再辯稱94年5 月16日轉帳償還本息10,788元予原告乙
    節，並非其所為等語。惟如前所述，兩造間消費借貸契約已
    成立生效，至於此項還款行為乃契約成立後履行契約之階段
    ，概與消費借貸契約之成立生效要件無關。故被告此部分所
    辯，亦無足取。
六、綜上所述，被告確有向原告借款650,000 元，惟僅繳納利息
    至94年5 月14日後即未再依約清償，依個人信貸借據暨約定
    書第五條第一項第一款約定，債務視為全部到期，被告即喪
    失期限利益，應依約還款。被告既未能舉證證明其已依約履
    行還款義務，從而，原告本於消費借貸契約之法律關係，請
    求被告給付644,549 元，及自94年5 月15日起至清償日止，
    按年息9.99 ﹪ 計算之利息，並自94年6 月16日起至清償日
    止，在六個月以內者，按上開利率10﹪，超過六個月者，超
    過部分按上開利率20﹪計付違約金，為有理由，應予准許。
七、本件為判決之基礎已臻明確，兩造其餘之陳述及所提其他證
    據，經本院斟酌後，認為均於判決之結果無影響，亦與本案
    之爭點無涉，自無庸逐一論述，併此敘明。
丙、結論：原告之訴為有理由，並依民事訴訟法第七十八條，判
    決如主文。
中    華    民    國    95    年    11    月    24    日
                  民事第三庭  法  官  賴錦華
正本係照原本作成
如對本判決上訴，須於判決送達後廿日內向本院提出上訴狀
中    華    民    國    95    年    11    月    24    日
                              書記官  林桂玉


司法院資訊處製作；財團法人民間司法改革基金會備份。
